臺灣屏東地方法院民事判決
111年度潮簡字第79號
原      告  徐秋菊  
            賴賢修  
            賴治修  
共同
訴訟代理人  黃有衡律師
被      告  吳進福  

            吳明哲  
共同
訴訟代理人  劉家榮律師
            洪仲澤律師
上列當事人間請求損害賠償事件，經刑事庭移送前來，本院於民
國民國111年4月21日言詞辯論終結，判決如下：
　　主  文
被告應連帶給付原告徐秋菊新臺幣貳佰參拾壹萬貳仟伍佰參拾貳
元、原告賴治修新臺幣捌拾貳萬參仟肆佰捌拾柒元、原告賴賢修
新臺幣捌拾貳萬參仟肆佰捌拾柒元，及均自民國110年10月15日
起至清償日止，按年息百分之五計算之利息。
原告其餘之訴駁回。
本判決第一項得假執行。但被告如分別以新臺幣貳佰參拾壹萬貳
仟伍佰參拾貳元、新臺幣捌拾貳萬參仟肆佰捌拾柒元、新臺幣捌
拾貳萬參仟肆佰捌拾柒元，為原告徐秋菊、賴治修、賴賢修預供
擔保後，得免為假執行。
    事實及理由
一、原告主張：
　㈠被告吳進福未考領普通重型機車之駕駛執照(下稱機車駕照)
    ，於民國109年6月4日15時30分許，騎乘其子即被告吳明哲
    所有之車牌號碼000-000號普通重型機車(下稱A車)，沿屏東
    縣內埔鄉中興路由南向北方向行駛，行經中興路與光明路之
    交岔路口時，本應遵行車道行駛並遵守道路交通號之指示通
    過，而依當時天候、路況並無不能注意之情，竟貿然逆向行
    駛並闖越紅燈穿越該路口，適訴外人賴銘家騎乘車牌號碼00
    0-0000號普通重型機車(下稱B車)，沿光明路由西向東行方
    向行駛，亦行至前揭交岔路口，兩車發生碰撞，致賴銘家受
    有頭部外傷併顱內出血，送醫急救後，仍於同年7月6日5時4
    5分許死亡。被告吳進福前述所為，業經本院110年度交訴字
    第67號（下稱另案）刑事判決論犯無駕駛執照因過失致人於
    死罪，處有期徒刑1年確定。
　㈡而被告吳明哲明知被告吳進福並無機車駕照，仍借用或放任
    其騎乘A車，依民法第184條第2項、第185條，應與被告吳進
    福成立共同侵權行為。又原告徐秋菊為賴銘家之配偶、原告
    賴治修、賴賢修為賴銘家之子，原告徐秋菊得向被告請求因
    賴銘家支出之醫療費用新臺幣(下同)46,375元、增加生活上
    需要費用10,478元、喪葬費用140,000元、扶養費1,292,258
    元、慰撫金2,000,000元；原告賴治修、賴賢修得分別請求
    慰撫金2,000,000元，另原告徐秋菊、賴治修、賴賢修已分
    別受領強制汽車責任保險（下稱強制險）給付676,514元、6
    76,513元、676,513元，爰依民法第184條第1項前段、第184
    條第2項、第185條、第191條之2之侵權行為法律關係為請求
    ，並聲明：被告應連帶給付原告徐秋菊2,812,597元；原告
    賴治修、賴賢修各1,323,487元，及均自起訴狀繕本送達翌
    日起至清償日止，按年息5%計算之利息。
二、被告則以：對被告吳進福因另案判決認定事實成立侵權行為
    、原告徐秋菊請求上開醫療費用、增加生活上需要費用、喪
    葬費用，及原告受領強制險給付數額等節均不爭執，惟依原
    告徐秋菊之財產尚無不能維持生活之情，請求扶養費無理由
    ，且原告各請求慰撫金2,000,000元亦過高。又被告吳明哲
    於事故前之109年5月8日購買車牌號碼000-0000號普通重型
    機車(下稱C車)代步，遂將A車放置家中，先前另購買腳踏車
    供被告吳進福使用，並未將A車出借同住之被告吳進福使用
    ，係被告吳進福擅自取走鑰匙騎乘A車，況本件事故乃具一
    般駕駛能力之被告吳進福闖紅燈逆向行駛所致，被告吳明哲
    並無過失及成立侵權行為，不應連帶負損害賠償之責等語，
    資為抗辯，並聲明：原告之訴駁回。
三、經查，下列各節，有相關收據、消費明細、郵政存簿儲金簿
    之交易明細、喪葬費單據、戶口名簿、戶籍謄本等件可稽（
    交附民卷第23-43、49-59頁），且為兩造所不爭執，堪信為
    真實：
  ㈠被告吳進福並無機車駕照，於上開時、地所為，致賴銘家死
    亡，並經另案判決論罪科刑確定。
  ㈡原告徐秋菊為賴銘家之配偶；原告賴治修、賴賢修為賴銘家
    之子，原告徐秋菊已支出上述醫療費用、增加生活上需要費
    用、喪葬費用，原告亦分別受領前開數額之強制險給付。
  ㈢被告吳明哲乃被告吳進福之子、A車所有人，於109年5月8日
    購買C車，事故時與被告吳進福同住，被告家中另有腳踏車
    。
四、得心證之理由：
  ㈠被告吳進福成立侵權行為：
　⒈按因故意或過失，不法侵害他人之權利者，負損害賠償責任
    。違反保護他人之法律，致生損害於他人者，負賠償責任。
    但能證明其行為無過失者，不在此限。汽車、機車或其他非
    依軌道行駛之動力車輛，在使用中加損害於他人者，駕駛人
    應賠償因此所生之損害。但於防止損害之發生，已盡相當之
    注意者，不在此限。民法第184條第1項前段、第191條之2已
    明文。次按汽車在未劃設慢車道之雙向二車道行駛時，均應
    在遵行車道內行駛。汽車行駛至交岔路口，其行進、轉彎，
    應遵守燈光號誌。復按車輛面對圓形紅燈表示禁止通行，不
    得超越停止線或進入路口。道路交通安全規則第97條第1項
    第1款、第102條第1項第1款、道路交通標誌標線號誌設置規
    則第206條第1項第5款第1目分別明文。
　⒉經查，被告吳進福於上開時、地所為致賴銘家死亡，經本院
    調閱另案卷宗無訛，且為兩造所不爭執，自成立侵權行為。
　㈡被告吳明哲是否成立共同侵權行為：
　⒈按違反保護他人之法律，致侵害他人權益者，應負賠償責任
    。但能證明其行為無過失者，不在此限。數人共同不法侵害
    他人之權利者，連帶負損害賠償責任。民法第184條第2項、
    第185條第1項前段定有明文。次按汽車所有人允許未領有駕
    駛執照之違規駕駛人駕駛其汽車者，除依同條第一項規定之
    處以罰鍰外，並記該汽車違規紀錄一次。但如其已善盡查證
    駕駛人駕駛執照資格之注意，或縱加以相當注意而仍不免發
    生違規者，不在此限，為道路交通管理處罰條例第21條第1
    項第1款、第5項所規定。又按上訴人明知加害人未領有駕駛
    執照，仍將該小客車交其駕駛，顯違道路交通管理處罰條例
    第21條第1項第1款、第28條之規定，亦即違反保護他人之法
    律，應推定其有過失（最高法院67年台上字第2111號判決意
    旨參照）。又按數人因過失不法侵害他人之權利，苟各行為
    人之過失行為，均為他人所生損害共同原因，即所謂行為關
    連共同，亦足成立共同侵權行為，依民法第185條第1項前段
    之規定，各過失行為人對於被害人應負全部損害之連帶賠償
    責任（最高法院67年台上字第1737號判決參照）。
　⒉原告主張被告吳明哲將A車借予被告吳進福使用，為被告所否
    認，並以上詞為辯，經查：
　⑴被告吳明哲明知被告吳進福並無機車駕照及事故前已有騎乘
    機車等節，業據被告吳明哲於另案偵查自承（偵字第10136
    號卷第16頁)，併觀被告吳進福之臺灣高等法院被告前案紀
    錄表及本院106年度簡字第2016號刑事判決，被告吳進福於9
    9年、103年、106年均因刑法第185條之3(第1項)之公共危險
    案件，迭經本院論罪科刑在案（交訴卷第15-18；潮簡卷第2
    5頁），依常理被告吳進福應非每逢騎車必遭查獲，可見其
    無照騎車之行為，非偶一為之，則先前被告吳明哲是否未相
    借A車予同住之被告吳進福，已有可疑。倘被告吳明哲果無
    出借A車之意，自當善加保管A車鑰匙，惟觀照片所示，被告
    吳明哲仍將A車鑰匙放在客廳掛袋內（潮簡卷第70頁），顯
    非其房間等個人支配處所、空間，併酌被告吳明哲已有C車
    代步乙事，足認其已同意將A車借予被告吳進福，而任由被
    告吳進福自行取用A車鑰匙騎乘，故原告上開主張，自非子
    虛。
　⑵至被告吳明哲辯稱：被告吳進福具一般駕駛能力，本件事故
    與出借A車無因果關係，其亦無過失等語，惟對照被告吳進
    福上述公共危險案件所呈不能安全駕駛之情，已有疑義，徵
    以被告吳明哲所為與賴銘家死亡難謂無相當因果關係，所提
    證據亦不足證明未具過失，上開辯詞仍欠其憑。
　⑶準此，被告吳明哲既將A車借予無機車執照之被告吳進福，與
    被告吳進福騎乘A車致賴銘家死亡亦具相當因果關係，揆諸
    前開說明，被告吳明哲自成立民法第184條第2項之侵權行為
    ，並和被告吳進福上開所為，皆屬賴銘家死亡之共同原因，
    按民法第185條第1項前段規定，被告應連帶負損害賠償之責
    。
　㈢原告得請求損害賠償項目及金額：
　⒈按不法侵害他人致死者，對於支出醫療及增加生活上需要之
    費用或殯葬費之人，亦應負損害賠償責任。被害人對於第三
    人負有法定扶養義務者，加害人對於該第三人亦應負損害賠
    償責任。不法侵害他人致死者，被害人之父、母、子、女及
    配偶，雖非財產上之損害，亦得請求賠償相當之金額。民法
    第192條第1、2項、第194條可資參照。另按負扶養義務者，
    首為直系血親卑親屬。負扶養義務者有數人，而其親等同一
    時，應各依其經濟能力，分擔義務。夫妻互負扶養之義務，
    其負扶養義務之順序與直系血親卑親屬同，其受扶養權利之
    順序與直系血親尊親屬同。受扶養權利者，以不能維持生活
    而無謀生能力者為限；前項無謀生能力之限制，於直系血親
    尊親屬，不適用之。民法第1115條第1項第1款、第3項、第1
    116條之1、第1117條分別定有明文。所謂「不能維持生活」
    ，係指無財產足以維持生活者而言（最高法院81年度台上字
    第1504號、96年度台上字第2823號、98年度台上字第1791號
    判決意旨參照）。又按不法侵害他人之人格權，被害人受有
    非財產上損害，請求加害人賠償相當金額之慰撫金時，法院
    對於慰撫金之量定，應斟酌實際加害情形、所造成之影響、
    被害人痛苦之程度、兩造之身分地位、經濟情形及其他各種
    狀況，以核定相當之數額（最高法院47年台上字第1221號、
    51年台上字第223 號判決要旨參照）。
　⒉原告徐秋菊請求醫療費用、增加生活上需要費用、喪葬費用
    、扶養費部分；
　⑴原告徐秋菊已支出醫療費用、增加生活上需要費用、喪葬費
    用合計196,853元，已如上述，自應准許。
　⑵扶養費：
　　查原告徐秋菊為48年1月14日出生，於賴銘家死亡時為61歲
    ，為被告所不爭執，其於109年度並無所得，名下雖有土地1
    筆、房屋兩間等，合計1,137,370元之財產，有稅務電子閘
    門財產所得調件明細表可考（本院證物袋），除未高於其請
    求餘命之扶養費，且其中門牌號碼屏東市復興路之房屋亦核
    與原告賴賢修住所相同（交附民卷第7頁），參以其名下財
    產仍與實際所得存殊，亦未必能輕易變現，要難率認前述財
    產足敷維持其生活，當有續受扶養之必要。觀諸109年度臺
    灣省簡易生命表所示，61歲以上女性餘命乃24.3年，而屏東
    縣109年平均每人每月消費支出19,964元，亦有行政院主計
    總處家庭收支調查表可參（交附民卷第45、47頁），另原告
    徐秋菊先前除配偶賴銘家外，尚有2子即原告賴治修、賴賢
    修扶養，為兩造所不爭執，依霍夫曼式計算法扣除中間利息
    （首期給付不扣除中間利息），核計其得請求扶養費金額為
    1,292,193元【計算方式為：(239,568×16.00000000+(239,5
    68×0.3)×(16.00000000-00.00000000))÷3=1,292,193.00000
    000。元以下四捨五入】，逾此範圍，尚乏其據。
　⒊原告得請求慰撫金：
　　查原告與賴銘家之關係，業如上述，自因賴銘家無端身亡而
    受有精神上痛苦，得依民法第194條請求慰撫金。又審諸原
    告徐秋菊為高中畢業、自98年迄今無業、無收入，名下有上
    開財產；原告賴治修為大學畢業、現職係郵差，月薪約40,0
    00元，名下有不動產、汽車等財產；原告賴賢修乃研究所畢
    業、從事工程師、月薪約50,000元，名下有投資；被告吳進
    福乃國小畢業、已婚無業、自述經濟狀況不佳，名下有汽車
    1台；被告吳明哲係高職畢業、任職通訊業，名下有土地、
    汽車等財產，業經兩造陳明，並經本院調閱兩造之109年度
    稅務電子閘門財產所得調件明細表、另案卷宗無訛（潮簡卷
    第44頁反面、61頁；證物袋），綜以審酌原告所受精神上痛
    苦、被告加害態樣、兩造學歷、職業、資力等一切情狀，認
    原告得請求慰撫金各以1,500,000元為妥適。
　⒋承上而言，原告徐秋菊得請求被告連帶給付2,989,046元（計
    算式：196,853元＋1,292,193元＋1,500,000元＝2,989,046元
    ）；原告賴治修、賴賢修得分別請求被告連帶給付1,500,00
    0元。
　㈣強制險之扣除：
　⒈按保險人依本法規定所為之保險給付，視為被保險人損害賠
    償金額之一部分；被保險人受賠償請求時，得扣除之。強制
    汽車責任保險法第32條定有明文。
　⒉查原告徐秋菊、賴治修、賴賢修各受領上述強制險給付，前
    已提及，依法扣除後，渠等得請求被告連帶給付金額各為2,
    312,532元、823,487元、823,487元。
　㈤原告本件得向被告請求連帶給付之金額，屬無確定期限之給
    付，原告請求自起訴狀繕本送達翌日即110年10月15日（交
    附民卷第61-62頁）起至清償日止，按年息5%計算之遲延利
    息，核與民法第203條、第229條第2項、第233條第1項前段
    規定相符，亦應准許。　
五、綜上所述，原告依侵權行為法律關係，請求被告連帶給付如
    主文第1項所示，為有理由，應予准許；逾此範圍之請求，
    則屬無據，應予駁回。
六、本件原告勝訴部分係適用簡易程序所為被告敗訴之判決，依
    民事訴訟法第389條第1項第3款規定，應依職權宣告假執行
    ，另依同法第392條第2項規定，職權宣告被告如預供擔保，
    免為假執行。
七、本件事證已臻明確，其餘攻擊防禦方法及證據，核與判決之
    結果不生影響，爰不一一論列，併此敘明。
八、本件請求損害賠償事件乃刑事附帶民事訴訟，由刑事庭移送
    前來，迄本院言詞辯論終結為止，當事人並無任何裁判費或
    其他訴訟費用之支出，自無諭知訴訟費用負擔之必要，併此
    指明。　
中　　華　　民　　國　 111　　年　　5　　月　　12　　日
                  潮州簡易庭  法　官　曾迪群
得上訴（20日）
以上正本係照原本作成。
如不服本判決，應於送達後20日內，向本院提出上訴狀並表明上
訴理由，如於本判決宣示後送達前提起上訴者，應於判決送達後
20 日內補提上訴理由書（須附繕本）。如委任律師提起上訴者
，應一併繳納上訴審裁判費。
中　　華　　民　　國　　111 　年　　5 　　月　　12　　日
                                  書記官　薛雅云